ACORDAO-COMPLETO-2534568

ACÓRDÃO 2180/2022 ATA 14/2022 - SEGUNDA CÂMARA

VISTOS, relatados e discutidos estes autos de tomada de contas especial, instaurada pela Secretaria Especial da Cultura, em razão de não comprovação da regular aplicação dos recursos repassados pela União, captados por força do projeto cultural "VIVA 400 - A grande música do Maranhão".
ACORDAM os Ministros do Tribunal de Contas da União, reunidos em Sessão da 2ª Câmara, com base nos arts. 1º, I, 12, § 3º, 16, III, "b" e "c", §§ 2º e 3º, 19, 23, III, e 57 da Lei 8.443/1992 e diante das razões expostas pelo Relator, em:
9.1 considerar revéis os responsáveis Fundação São Luís Convenções e Eventos e Maria da Conceição Raposo Araújo;
9.2 julgar irregulares, nos termos dos arts. 1º, inciso I, 16, inciso III, alíneas b e c, da Lei 8.443/1992, c/c os arts. 19 e 23, inciso III, da mesma Lei, as contas dos responsáveis Fundação São Luís Convenções e Eventos e Maria da Conceição Raposo Araújo, condenando-os solidariamente ao pagamento da quantia abaixo discriminada, atualizada monetariamente e acrescida dos juros de mora, calculada a partir da data indicada até a data da efetiva quitação do débito, fixando-lhes o prazo de quinze dias, para que comprovem, perante o Tribunal, o recolhimento da referida quantia aos cofres do Fundo Nacional de Cultura, nos termos do art. 23, III, "a", da citada lei, c/c o art. 214, III, "a", do Regimento Interno do TCU:
	Data de ocorrência
	Valor histórico (R$) 
	Tipo da parcela

	27/12/2011
	1.290.000,00
	Débito

	29/10/2013
	164,17
	Crédito

9.3 aplicar a Fundação São Luís Convenções e Eventos e Maria da Conceição Raposo Araújo, individualmente, a multa prevista no art. 57 da Lei 8.443/1992, no valor de R$ 30.000,00 (trinta mil reais) fixando-lhes o prazo de quinze dias, a contar das notificações, para que comprovem, perante o Tribunal (art. 214, III, "a", do Regimento Interno do TCU) , o recolhimento das dívidas aos cofres do Tesouro Nacional, atualizada monetariamente desde a data deste acórdão até a do efetivo recolhimento, se pagas após o vencimento, na forma da legislação em vigor;
9.4 autorizar, desde logo, a cobrança judicial das dívidas, caso não atendida a notificação, na forma do disposto no art. 28, inciso II, da Lei 8.443/1992;
9.5. autorizar também, desde logo, se requerido, com fundamento no art. 26 da Lei 8.443/1992, c/c o art. 217, § 1º, do Regimento Interno, o parcelamento da dívida em até 36 parcelas, corrigida monetariamente, fixando-lhe o prazo de quinze dias, a contar do recebimento da notificação, para comprovar, perante o Tribunal, o recolhimento da primeira parcela, e de trinta dias, a contar da parcela anterior, para comprovar o recolhimento das demais parcelas, atualizadas monetariamente, na forma prevista na legislação em vigor, alertando o responsável de que a falta de comprovação do recolhimento de qualquer parcela importará o vencimento antecipado do saldo devedor, nos termos do § 2º do art. 217 do Regimento Interno deste Tribunal;
9.6. enviar cópia do presente Acórdão, acompanhado do relatório e do voto que o fundamentam, à Procuradoria da República no Estado do Maranhão, nos termos do § 3º do art. 16 da Lei 8.443/1992, c/c o § 7º do art. 209 do Regimento Interno do TCU, para adoção das medidas cabíveis; e
9.7. enviar cópia do presente Acórdão à Secretaria Especial da Cultura e aos responsáveis, para ciência, informando-os de que o teor integral das peças que a integram poderá ser obtido no endereço eletrônico www.tcu.gov.br/acordaos.

TOMADA DE CONTAS ESPECIAL. instaurada pelo(a) Secretaria Especial da Cultura em razão de Não comprovação da regular aplicação dos recursos repassados pela União, Lei nº 8.313/1991 (Lei federal de Incentivo à Cultura/Rouanet), que teve por objeto Realização do projeto "A grande música do Maranhão", que compreende a produção de 20 CDs com 400 músicas contemporâneas, lançamento de 5 livros com partituras de autores clássicos locais, organização de 5 palestras sobre a música do Maranhão Imperial, realização de 5 apresentações de orquestra e lançamento de DVD com imagens dos ensaios e apresentação da orquestra. (nº da TCE no sistema: 817/2019).

Segunda Câmara

Secretaria Especial da Cultura.

3. Interessados/Responsáveis:
3.1. Responsáveis: Fundação São Luis Convenções e Eventos (07.823.920/0001-59); Maria da Conceição Raposo Araujo (XXX.730.983-XX).

13.1. Ministros presentes: Aroldo Cedraz (na Presidência) e Antonio Anastasia (Relator).
13.2. Ministro-Substituto convocado: Marcos Bemquerer Costa.
13.3. Ministro-Substituto presente: André Luís de Carvalho.

ANTONIO ANASTASIA

Trata-se de tomada de contas especial (TCE) instaurada pela Secretaria Especial da Cultura, em desfavor de Fundação São Luís Convenções e Eventos (CNPJ: 07.823.920/0001-59) e Maria da Conceição Raposo Araújo (CPF: XXX.730.983-XX) , em razão de não comprovação da regular aplicação dos recursos repassados pela União, captados por força do projeto cultural "VIVA 400 - A grande música do Maranhão".
Adoto como parte do presente Relatório a instrução feita no âmbito da Secretaria de Controle Externo de Tomada de Contas Especial - SecexTCE (peça 84) , que obteve a concordância dos dirigentes da Unidade Técnica (peças 85 e 86) e do representante do Ministério Público junto ao Tribunal (peça 87) , na pessoa do Subprocurador-Geral Paulo Soares Bugarin, nestes termos:
 "INTRODUÇÃO
Cuidam os autos de tomada de contas especial instaurada pelo (a) Secretaria Especial da Cultura, em desfavor de Fundação São Luís Convenções e Eventos (CNPJ: 07.823.920/0001-59) e Maria da Conceição Raposo Araújo (CPF: XXX.730.983-XX) , em razão de não comprovação da regular aplicação dos recursos repassados pela União, captados por força do projeto cultural Pronac 10-11913, cujo nome é "VIVA 400 - A grande música do Maranhão".
HISTÓRICO
Em 17/10/2018, com fundamento na IN/TCU 71/2012, alterada pela IN/TCU 76/2016 e DN/TCU 155/2016, o dirigente da instituição Secretaria Especial da Cultura autorizou a instauração da tomada de contas especial (peça 31) . O processo foi registrado no sistema e-TCE com o número 817/2019.
A Portaria 225/11, de 26/04/2011, publicada em 27/04/2011, autorizou a captação do valor de apoio, totalizando R$ 2.830.850,00, no período de 27/04/2011 a 31/12/2012 (peça 5) , com prazo para execução dos recursos 27/12/2011 a 30/09/2013, recaindo o prazo para prestação de contas em 31/10/2013.
A empresa proponente captou recursos autorizados, no montante de R$ 1.290.000,00, conforme atestam os recibos (peça 6) e/ou extratos bancários (peças 15 e 51) .
	O fundamento para a instauração da Tomada de Contas Especial, conforme consignado na matriz de responsabilização elaborada pelo tomador de contas, foi a constatação da seguinte irregularidade: 
Descumprimento do Plano de Distribuição de produtos culturais, com prejuízo aos objetivos pactuados e à democratização do acesso do público, em razão da comprovação insuficiente de distribuição dos produtos culturais aos beneficiários e da extrapolação da cota destinada ao patrocinador, acarretando descumprimento das finalidades do Pronac. Não comprovação da realização das medidas de acessibilidade previstas.
Os responsáveis arrolados na fase interna foram devidamente comunicados e, diante da ausência de justificativas suficientes para elidir a irregularidade e da não devolução dos recursos, instaurou-se a tomada de contas especial.
	No relatório (peça 58) , o tomador de contas concluiu que o prejuízo importaria no valor original de R$ 1.289.835,83, imputando-se a responsabilidade a Fundação São Luís Convenções e Eventos e Maria da Conceição Raposo Araújo, Diretora Presidente, no período de 6/2/2012 a 6/2/2015, na condição de dirigente.
		Em 5/8/2020, a Controladoria-Geral da União emitiu o relatório de auditoria (peça 60) , em concordância com o relatório do tomador de contas. O certificado de auditoria e o parecer do dirigente do órgão de controle interno concluíram pela irregularidade das presentes contas (peças 61 e 62) .
	Em 13/8/2020, o ministro responsável pela área atestou haver tomado conhecimento das conclusões contidas no relatório e certificado de auditoria, bem como do parecer conclusivo do dirigente do órgão de controle interno, manifestando-se pela irregularidade das contas, e determinou o encaminhamento do processo ao Tribunal de Contas da União (peça 63) .
Na instrução inicial (peça 67) , analisando-se os documentos nos autos, concluiu-se pela necessidade de realização de citação para a seguinte irregularidade: 
Irregularidade 1: não comprovação da boa e regular aplicação dos recursos federais repassados por força do Projeto Cultural Pronac 1011913, em decorrência da reprovação da prestação de contas final devido à ausência de documentos na prestação de contas que comprovassem a distribuição do produto cultural segundo o plano de distribuição pactuado com o Ministério da Cultura e que comprovassem o atendimento às condições de acessibilidade nos locais onde foram realizadas as apresentações musicais objeto do projeto.
	Evidências da irregularidade: documentos técnicos presentes nas peças 1, 2, 29, 30, 31, 42, 43, 46 e 47.
	Normas infringidas: Art. 37, caput, c/c o art. 70, parágrafo único, da Constituição da República Federativa do Brasil; art. 93, do Decreto-lei 200/1967; art. 66, do Decreto 93.872/1986; Artigo 1º da Lei 8.313/1991. Artigo 31 do Decreto nº 5.671/2006. Artigos 23 e 65, § 2º, inciso V da IN nº 1/2010.
	Débitos relacionados aos responsáveis Fundação São Luís Convenções e Eventos (CNPJ: 07.823.920/0001-59) e Maria da Conceição Raposo Araújo (CPF: XXX.730.983-XX) :
	Data de ocorrência
	Valor histórico (R$) 
	Identificador

	27/12/2011
	1.290.000,00
	D2

	29/10/2013
	164,17
	C1

		Cofre credor: Fundo Nacional de Cultura.
		Responsável: Fundação São Luís Convenções e Eventos (CNPJ: 07.823.920/0001-59) .
Conduta: na parcela D2 - não apresentar documentos que evidenciassem a democratização do acesso à cultura do projeto cultural Pronac 1011913, já que não se comprovou a distribuição gratuita dos livros, CDs e DVDs produzidos e a realização das palestras previstas na proposta cultural; ainda, não apresentar documentos que comprovassem que os locais onde foram realizadas as apresentações musicais atenderam às condições de acessibilidade estabelecidas com o órgão repassador.
Nexo de causalidade: ao não apresentar documentos que evidenciassem a democratização do acesso à cultura no Pronac 1011913, bem como que evidenciassem o cumprimento das condições de acessibilidade nos locais dos eventos, não comprovou a geração do benefício esperado para a população, o que implica a inexecução do objeto pactuado e gera danos ao erário correspondente ao valor total repassado pela União.
Culpabilidade: não há excludentes de ilicitude, de culpabilidade e de punibilidade; é razoável supor que os administradores da empresa tinham consciência da ilicitude de sua conduta; era exigível conduta diversa da praticada, qual seja, apresentar todos os documentos necessários para comprovar a distribuição do produto cultural e o atendimento às condições de acessibilidade, conforme acordado com o Ministério da Cultura. 
		Responsável: Maria da Conceição Raposo Araújo (CPF: XXX.730.983-XX) .
Conduta: na parcela D2 - não apresentar documentos que evidenciassem a democratização do acesso à cultura do projeto cultural Pronac 1011913, já que não se comprovou a distribuição gratuita dos livros, CDs e DVDs produzidos e a realização das palestras previstas na proposta cultural; ainda, não apresentar documentos que comprovassem que os locais onde foram realizadas as apresentações musicais atenderam às condições de acessibilidade estabelecidas com o órgão repassador.
Nexo de causalidade: ao não apresentar documentos que evidenciassem a democratização do acesso à cultura no Pronac 1011913, bem como que evidenciassem o cumprimento das condições de acessibilidade nos locais dos eventos, não comprovou a geração do benefício esperado para a população, o que implica a inexecução do objeto pactuado e gera danos ao erário correspondente ao valor total repassado pela União.
Culpabilidade: não há excludentes de ilicitude, de culpabilidade e de punibilidade; é razoável supor que as responsáveis tinham consciência da ilicitude de sua conduta; era exigível conduta diversa da praticada, qual seja, apresentar todos os documentos necessários para comprovar a distribuição do produto cultural e o atendimento às condições de acessibilidade, conforme acordado com o Ministério da Cultura. 
Encaminhamento: citação.
Em cumprimento ao pronunciamento da unidade (peça 69) , foi efetuada citação dos responsáveis, nos moldes adiante:
 Fundação São Luís Convenções e Eventos - promovida a citação do responsável, conforme delineado adiante:
	Comunicação: Ofício 41395/2021 - Seproc (peça 73) 
Data da Expedição: 6/9/2021
Data da Ciência: não houve (Mudou-se) (peça 75) 
Observação: Ofício enviado para o endereço do responsável, conforme pesquisa na base de dados no sistema da Receita Federal, custodiada pelo TCU.
	
	Comunicação: Ofício 60534/2021 - Seproc (peça 77) 
Data da Expedição: 28/10/2021
Data da Ciência: 5/11/2021 (peça 78) 
Nome Recebedor: ilegível. 
Observação: Ofício enviado para o endereço do representante legal da empresa, Pedro da Costa, conforme pesquisa na base de dados no sistema da Receita Federal, custodiada pelo TCU (peça 78) .
Fim do prazo para a defesa: 20/11/2021
	
	Comunicação: Edital 1729/2021 - Seproc (peça 80) 
Data da Publicação: 17/1/2022 (peça 81) 
Fim do prazo para a defesa: 1/2/2022
	
 Maria da Conceição Raposo Araújo - promovida a citação da responsável, conforme delineado adiante:
	Comunicação: Ofício 41397/2021 - Seproc (peça 72) 
Data da Expedição: 6/9/2021
Data da Ciência: 15/9/2021 (peça 74) 
Nome Recebedor: ilegível.
Observação: Ofício enviado para o endereço do responsável, conforme pesquisa na base de dados no sistema da Receita Federal, custodiada pelo TCU.
Fim do prazo para a defesa: 30/9/2021
	
Conforme Despacho de Conclusão das Comunicações Processuais (peça 83) , as providências inerentes às comunicações processuais foram concluídas. 
Transcorrido o prazo regimental, os responsáveis Fundação São Luís Convenções e Eventos e Maria da Conceição Raposo Araújo permaneceram silentes, devendo ser considerados reveis, nos termos do art. 12, § 3º, da Lei 8.443/1992.
ANÁLISE DOS PRESSUPOSTOS DE PROCEDIBILIDADE DA IN/TCU 71/2012
Avaliação de Viabilidade do Exercício do Contraditório e Ampla Defesa
	Verifica-se que não houve o transcurso de mais de dez anos desde o fato gerador sem que tenha havido a notificação dos responsáveis pela autoridade administrativa federal competente (art. 6º, inciso II, c/c art. 19 da IN/TCU 71/2012, modificada pela IN/TCU 76/2016) , uma vez que o fato gerador da irregularidade sancionada ocorreu em 27/12/2011, e os responsáveis foram notificados sobre a irregularidade pela autoridade administrativa competente conforme segue:
Fundação São Luís Convenções e Eventos, por meio do ofício acostado à peça 42, recebido em 9/8/2019, conforme AR (peça 46) .
Maria da Conceição Raposo Araújo, por meio do ofício acostado à peça 43, recebido em 9/8/2019, conforme AR (peça 47) .
Valor de Constituição da TCE 	
	Verifica-se, ainda, que o valor atualizado do débito apurado (sem juros) em 1/1/2017 é de R$ 1.819.012,27, portanto superior ao limite mínimo de R$ 100.000,00, na forma estabelecida conforme os arts. 6º, inciso I, e 19 da IN/TCU 71/2012, modificada pela IN/TCU 76/2016. 
OUTROS PROCESSOS/DÉBITOS NOS SISTEMAS DO TCU COM OS MESMOS RESPONSÁVEIS
	Informa-se que não foi encontrado débito imputável aos responsáveis em outros processos no Tribunal.
	A tomada de contas especial está, assim, devidamente constituída e em condição de ser instruída.
EXAME TÉCNICO
Da validade das notificações:
	Preliminarmente, cumpre tecer breves considerações sobre a forma como são realizadas as comunicações processuais no TCU. A esse respeito, destacam-se o art. 179, do Regimento Interno do TCU (Resolução 155, de 4/12/2002) e o art. 4º, inciso III, § 1º, da Resolução TCU 170, de 30 de junho de 2004, in verbis:
Art. 179. A citação, a audiência ou a notificação, bem como a comunicação de diligência, farse-ão:
I - mediante ciência da parte, efetivada por servidor designado, por meio eletrônico, fac-símile, telegrama ou qualquer outra forma, desde que fique confirmada inequivocamente a entrega da comunicação ao destinatário;
II - mediante carta registrada, com aviso de recebimento que comprove a entrega no endereço do destinatário;
III - por edital publicado no Diário Oficial da União, quando o seu destinatário não for localizado
 (...) 
Art. 3º As comunicações serão dirigidas ao responsável, ou ao interessado, ou ao dirigente de órgão ou entidade, ou ao representante legal ou ao procurador constituído nos autos, com poderes expressos no mandato para esse fim, por meio de:
I - correio eletrônico, fac-símile ou telegrama;
II - servidor designado;
III - carta registrada, com aviso de recebimento;
IV - edital publicado no Diário Oficial da União, quando o seu destinatário não for localizado, nas hipóteses em que seja necessário o exercício de defesa.
Art. 4º. Consideram-se entregues as comunicações:
I - efetivadas conforme disposto nos incisos I e II do artigo anterior, mediante confirmação da ciência do destinatário;
II - realizadas na forma prevista no inciso III do artigo anterior, com o retorno do aviso de recebimento, entregue comprovadamente no endereço do destinatário;
III - na data de publicação do edital no Diário Oficial da União, quando realizadas na forma prevista no inciso IV do artigo anterior.
§ 1º O endereço do destinatário deverá ser previamente confirmado mediante consulta aos sistemas disponíveis ao Tribunal ou a outros meios de informação, a qual deverá ser juntada ao respectivo processo.
 (...) 
	Bem se vê, portanto, que a validade da citação via postal não depende de que o aviso de recebimento seja assinado pelo próprio destinatário da comunicação, o que dispensa, no caso em tela, a entrega do AR em "mãos próprias". A exigência da norma é no sentido de o Tribunal verificar se a correspondência foi entregue no endereço correto, residindo aqui a necessidade de certeza inequívoca. 
	Não é outra a orientação da jurisprudência do TCU, conforme se verifica dos julgados a seguir transcritos:
São válidas as comunicações processuais entregues, mediante carta registrada, no endereço correto do responsável, não havendo necessidade de que o recebimento seja feito por ele próprio (Acórdão 3648/2013-TCU-Segunda Câmara, Relator José Jorge) ;
É prescindível a entrega pessoal das comunicações pelo TCU, razão pela qual não há necessidade de que o aviso de recebimento seja assinado pelo próprio destinatário. Entregandose a correspondência no endereço correto do destinatário, presume-se o recebimento da citação. (Acórdão 1019/2008-TCU-Plenário, Relator Benjamin Zymler) ;
As comunicações do TCU, inclusive as citações, deverão ser realizadas mediante Aviso de Recebimento - AR, via Empresa Brasileira de Correios e Telégrafos, bastando para sua validade que se demonstre que a correspondência foi entregue no endereço correto. (Acórdão 1526/2007-TCU-Plenário, Relator Aroldo Cedraz) .
A validade do critério de comunicação processual do TCU foi referendada pelo Supremo Tribunal Federal, nos termos do julgamento do MS-AgR 25.816/DF, por meio do qual se afirmou a desnecessidade da ciência pessoal do interessado, entendendo-se suficiente a comprovação da entrega do "AR" no endereço do destinatário:
Ementa: agravo regimental. Mandado de segurança. Desnecessidade de intimação pessoal das decisões do tribunal de contas da união. art. 179 do regimento interno do TCU. Intimação do ato impugnado por carta registrada, iniciado o prazo do art. 18 da lei nº 1.533/51 da data constante do aviso de recebimento. Decadência reconhecida. Agravo improvido.
O envio de carta registrada com aviso de recebimento está expressamente enumerado entre os meios de comunicação de que dispõe o Tribunal de Contas da União para proceder às suas intimações.
O inciso II do art. 179 do Regimento Interno do TCU é claro ao exigir apenas a comprovação da entrega no endereço do destinatário, bastando o aviso de recebimento simples. 
Da revelia dos responsáveis Fundação São Luís Convenções e Eventos e Maria da Conceição Raposo Araújo
No caso vertente, a citação de cada um dos responsáveis (Fundação São Luís Convenções e Eventos e Maria da Conceição Raposo Araújo) se deu de forma bastante cautelosa, tendo sido realizadas pesquisas nas bases de dados custodiadas pelo TCU, como se expõe a seguir.
Quanto à responsável Maria da Conceição Raposo Araújo, houve comprovação de entrega do ofício citatório no seu endereço constante da base de dados da Receita Federal (peça 74) 
Em se tratando da Fundação São Luís Convenções, devido ao insucesso de realizar a citação em endereços constantes na base de dados da Receita custodiada pelo TCU (peça 75) , buscou-se a notificação no endereço do seu representante legal constante da base de dados da Receita Federal, tendo a entrega do ofício citatório neste local sido comprovada (peça 78) . Entretanto, como não houve comparecimento do representante legal aos autos, promoveu-se a notificação da responsável por edital publicado no Diário Oficial da União (peça 81) .
Importante destacar que, antes de promover a citação por edital, para assegurar a ampla defesa, buscaram-se outros meios possíveis para localizar e citar os responsáveis, nos limites da razoabilidade, fazendo juntar aos autos informação comprobatória dos diferentes meios experimentados que restaram frustrados, tal como se demonstrou no item anterior da presente instrução (Acórdão 4851/2017-TCU-Primeira Câmara, Relator Augusto Sherman) .
Nos processos do TCU, a revelia não leva à presunção de que seriam verdadeiras todas as imputações levantadas contra os responsáveis, diferentemente do que ocorre no processo civil, em que a revelia do réu opera a presunção da verdade dos fatos narrados pelo autor (Acórdão 1009/2018-TCU-Plenário, Relator Bruno Dantas; 2369/2013-TCU-Plenário, Relator Benjamin Zymler e 2449/2013-TCU-Plenário, Relator Benjamin Zymler) . Dessa forma, a avaliação da responsabilidade do agente não pode prescindir da prova existente no processo ou para ele carreada. 
Ao não apresentar sua defesa, os responsáveis deixaram de produzir prova da regular aplicação dos recursos sob sua responsabilidade, em afronta às normas que impõem aos gestores públicos a obrigação legal de, sempre que demandados pelos órgãos de controle, apresentar os documentos que demonstrem a correta utilização das verbas públicas, a exemplo do contido no art. 93 do Decreto-Lei 200/1967: "Quem quer que utilize dinheiros públicos terá de justificar seu bom e regular emprego na conformidade das leis, regulamentos e normas emanadas das autoridades administrativas competentes." 
Mesmo as alegações de defesa não sendo apresentadas, considerando o princípio da verdade real que rege esta Corte, procurou-se buscar, em manifestações dos responsáveis na fase interna desta Tomada de Contas Especial, se havia algum argumento que pudesse ser aproveitado a seu favor. 
Como não houve manifestação dos responsáveis na fase interna, não há argumento capazes de elidir as irregularidades apontadas.
Em se tratando de processo em que a parte interessada não se manifestou acerca das irregularidades imputadas, não há elementos para que se possa efetivamente aferir e reconhecer a ocorrência de boa-fé na conduta dos responsáveis, podendo este Tribunal, desde logo, proferir o julgamento de mérito pela irregularidade das contas, conforme os termos dos §§ 2º e 6º do art. 202 do Regimento Interno do TCU. (Acórdão 2064/2011-TCU-Primeira Câmara (Relator Ubiratan Aguiar) , 6.182/2011-TCU-1ª Câmara (Relator Weber de Oliveira) , 4.072/2010-TCU-1ª Câmara (Relator Valmir Campelo) , 1.189/2009-TCU-1ª Câmara (Relator Marcos Bemquerer) , 731/2008-TCU-Plenário (Relator Aroldo Cedraz) .
Dessa forma, os responsáveis Fundação São Luís Convenções e Eventos e Maria da Conceição Raposo Araújo devem ser considerados revéis, nos termos do art. 12, § 3º, da Lei 8.443/1992, devendo as contas serem julgadas irregulares, condenando-os solidariamente ao débito apurado e aplicando-lhes a multa prevista no art. 57 da Lei 8.443/1992.
Prescrição da Pretensão Punitiva
	Vale ressaltar que a pretensão punitiva do TCU, conforme Acórdão 1441/2016-TCU-Plenário, Relator Benjamin Zymler, que uniformizou a jurisprudência acerca dessa questão, subordina-se ao prazo geral de prescrição indicado no art. 205 do Código Civil, que é de dez anos, contado da data de ocorrência da irregularidade sancionada, nos termos do art. 189 do Código Civil, sendo este prazo interrompido pelo ato que ordenar a citação, a audiência ou a oitiva dos responsáveis.
No caso em exame, não ocorreu a prescrição, uma vez que a irregularidade sancionada ocorreu em 27/12/2011, e o ato de ordenação da citação ocorreu em 23/7/2021.
CONCLUSÃO
Em face da análise promovida na seção "Exame Técnico", verifica-se que os responsáveis Fundação São Luís Convenções e Eventos e Maria da Conceição Raposo Araújo não lograram comprovar a boa e regular aplicação dos recursos, instados a se manifestar, optaram pelo silêncio, configurando a revelia, nos termos do § 3º, do art. 12, da Lei 8.443/1992. Ademais, inexistem nos autos elementos que demonstrem a boa-fé dos responsáveis ou a ocorrência de outras excludentes de culpabilidade.
Verifica-se também que não houve a prescrição da pretensão punitiva, conforme análise já realizada.
Tendo em vista que não constam dos autos elementos que permitam reconhecer a boa-fé dos responsáveis, sugere-se que as suas contas sejam julgadas irregulares, nos termos do art. 202, § 6º, do Regimento Interno do TCU, com a imputação do débito atualizado monetariamente e acrescido de juros de mora, nos termos do art. 202, § 1º do Regimento Interno do TCU, descontado o valor eventualmente recolhido, com a aplicação da multa prevista no art. 57 da Lei 8.443/1992.
Por fim, como não houve elementos que pudessem modificar o entendimento acerca das irregularidades em apuração, mantém-se a matriz de responsabilização presente na peça 66.
PROPOSTA DE ENCAMINHAMENTO
Diante do exposto, submetemos os autos à consideração superior, propondo ao Tribunal:
considerar revéis os responsáveis Fundação São Luís Convenções e Eventos (CNPJ: 07.823.920/0001-59) e Maria da Conceição Raposo Araújo (CPF: XXX.730.983-XX) , para todos os efeitos, dando-se prosseguimento ao processo, com fulcro no art. 12, § 3º, da Lei 8.443/1992; 
julgar irregulares, nos termos dos arts. 1º, inciso I, 16, inciso III, alíneas b e c, da Lei 8.443/1992, c/c os arts. 19 e 23, inciso III, da mesma Lei, as contas dos responsáveis Fundação São Luís Convenções e Eventos (CNPJ: 07.823.920/0001-59) e Maria da Conceição Raposo Araújo (CPF: XXX.730.983-XX) , condenando-os solidariamente ao pagamento da importância a seguir especificada, atualizada monetariamente e acrescida dos juros de mora, calculada a partir da data discriminada até a data da efetiva quitação do débito, fixando-lhes o prazo de quinze dias, para que comprovem, perante o Tribunal, o recolhimento da referida quantia aos cofres do Fundo Nacional de Cultura, nos termos do art. 23, inciso III, alínea "a", da citada lei, c/c o art. 214, inciso III, alínea "a", do Regimento Interno do TCU. 
		Débitos relacionados ao responsável Fundação São Luís Convenções e Eventos (CNPJ: 07.823.920/0001-59) em solidariedade com Maria da Conceição Raposo Araújo (CPF: XXX.730.983-XX) :
	Data de ocorrência
	Valor histórico (R$) 
	Tipo da parcela

	27/12/2011
	1.290.000,00
	Débito

	29/10/2013
	164,17
	Crédito

Valor atualizado do débito (com juros) em 7/3/2022: R$ 2.364.833,08.
aplicar individualmente aos responsáveis Fundação São Luís Convenções e Eventos (CNPJ: 07.823.920/0001-59) e Maria da Conceição Raposo Araújo (CPF: XXX.730.983-XX) , a multa prevista no art. 57 da Lei 8.443/1992 c/c o art. 267 do Regimento Interno do TCU, fixando-lhes o prazo de quinze dias, a contar da notificação, para que comprovem, perante o Tribunal (art. 214, III, alínea "a", do Regimento Interno do TCU) , o recolhimento da dívida aos cofres do Tesouro Nacional, atualizada monetariamente desde a data do acórdão que vier a ser proferido por este Tribunal até a data do efetivo recolhimento, se paga após o vencimento, na forma da legislação em vigor;
autorizar, desde logo, a cobrança judicial das dívidas, caso não atendidas as notificações, na forma do disposto no art. 28, inciso II, da Lei 8.443/1992;
autorizar também, desde logo, se requerido, com fundamento no art. 26, da Lei 8.443, de 1992, c/c o art. 217, §1º do Regimento Interno do TCU, o parcelamento da (s) dívida (s) em até 36 parcelas, incidindo, sobre cada parcela, corrigida monetariamente, os correspondentes acréscimos legais, fixando-lhe o prazo de quinze dias, a contar do recebimento da notificação, para comprovar, perante o Tribunal, o recolhimento da primeira parcela, e de trinta dias, a contar da parcela anterior, para comprovar os recolhimentos das demais parcelas, devendo incidir, sobre cada valor mensal, atualizado monetariamente, os juros de mora devidos, no caso do débito, na forma prevista na legislação em vigor, alertando os responsáveis de que a falta de comprovação do recolhimento de qualquer parcela importará o vencimento antecipado do saldo devedor, nos termos do § 2º do art. 217 do Regimento Interno deste Tribunal; 
enviar cópia do Acórdão a ser prolatado à Procuradoria da República no Estado de MA, nos termos do § 3º do art. 16 da Lei 8.443/1992, c/c o § 7º do art. 209 do Regimento Interno do TCU, para adoção das medidas cabíveis; e
enviar cópia do Acórdão que vier a ser proferido à Secretaria Especial da Cultura e aos responsáveis, para ciência;
informar à Procuradoria da República no Estado de MA, à Secretaria Especial da Cultura e aos responsáveis que a presente deliberação, acompanhada do Relatório e do Voto que a fundamenta, está disponível para a consulta no endereço www.tcu.gov.br/acordaos, além de esclarecer que, caso requerido, o TCU poderá fornecer sem custos as correspondentes cópias, de forma impressa; e
informar à Procuradoria da República no Estado de MA que, nos termos do parágrafo único do art. 62 da Resolução TCU 259/2014, os procuradores e membros do Ministério Público credenciados nesta Corte podem acessar os presentes autos de forma eletrônica e automática, ressalvados apenas os casos de eventuais peças classificadas como sigilosas, as quais requerem solicitação formal."
É o relatório.

não há

Subprocurador-Geral Paulo Soares Bugarin.

TOMADA DE CONTAS ESPECIAL. AUSÊNCIA DE COMPROVAÇÃO DA BOA E REGULAR APLICAÇÃO DE RECURSOS PÚBLICOS FEDERAIS. PROGRAMA NACIONAL DE APOIO À CULTURA. IRREGULARIDADE DAS CONTAS. CITAÇÃO. REVELIA. CONTAS IRREGULARES. DÉBITO. MULTA.

TOMADA DE CONTAS ESPECIAL (TCE)

Secretaria de Controle Externo de Tomada de Contas Especial (SecexTCE).

Trata-se de tomada de contas especial (TCE) , instaurada pela Secretaria Especial da Cultura, em desfavor de Fundação São Luís Convenções e Eventos (CNPJ: 07.823.920/0001-59) e Maria da Conceição Raposo Araújo (CPF: 079.730.983-72) , em razão de não comprovação da regular aplicação dos recursos repassados pela União, captados por força do projeto cultural "VIVA 400 - A grande música do Maranhão" no âmbito do Programa Nacional de Apoio à Cultura (Pronac) 10-11913.
2.	Quanto ao mérito, verifico que os elementos dos autos mostram que, diante da mencionada irregularidade, a Secretaria Especial da Cultura autorizou a instauração da tomada de contas especial (peça 31) e o relatório do tomador de contas concluiu que o prejuízo importaria no valor original de R$ 1.289.835,83 (peça 58) . 
3.	Este entendimento foi acompanhado pela Controladoria-Geral da União (peça 60) , igualmente consubstanciado no certificado de auditoria, no parecer do dirigente do órgão de controle interno (peças 61- 62) e na manifestação do Ministro responsável pela pasta (peça 63) .
4.	No âmbito deste Tribunal, foram citadas a Fundação São Luís Convenções e Eventos e Maria da Conceição Raposo Araújo, Diretora Presidente. Regularmente citados, os responsáveis não se manifestaram, o que implica revelia, devendo o processo prosseguir com as informações nele presentes, nos termos do art. 12, § 3º, da Lei 8.443/1992.
5. 	A SecexTCE, por meio da instrução de peça 84, ratificada por seus dirigentes (peças 85 e 86) e pelo Ministério Público (peça 87) , propõe julgar irregulares as contas dos responsáveis com imputação de débito e aplicação de multa.
6. 	Concordo com os pareceres precedentes e acolho seus fundamentos.
7. 	De fato, está caracterizada nos autos a não comprovação da boa e regular aplicação dos recursos federais repassados por força do Projeto Cultural Pronac 10-11913. Ademais, sequer foi aduzida defesa pelos responsáveis na tentativa de contestar as conclusões do concedente.
8. 	Ressalto também que cabe ao gestor de recursos públicos demonstrar o regular emprego dos valores públicos, em razão do seu dever constitucional e legal (art. 70, parágrafo único, da Constituição Federal e art. 93 do Decreto-lei 200/1967) .
9.	No tocante à prescrição, este Tribunal de Contas continua a aplicar o prazo de dez anos, a contar da data do fato, para a prescrição da pretensão punitiva, conforme decidido no citado Acórdão 1441/2016-TCU-Plenário, e a imprescritibilidade no tocante à pretensão de ressarcimento ao erário, nos termos decididos no Acórdão 2709/2008-TCU-Plenário, ratificado pelo recente Acórdão 459/2022-TCU-Plenário.
10.	Feitas essas considerações, concluo que, no caso em exame, não houve o transcurso do decênio, assim não ocorreu a prescrição, uma vez que a irregularidade sancionada ocorreu em 27/12/2011 e o ato de ordenação da citação ocorreu em 23/7/2021.
11. 		Diante do exposto, acolho a análise e a proposta da SecexTCE, anuída pelo Ministério Público. As contas especiais da Fundação São Luís Convenções e Eventos e da Sra. Maria da Conceição Raposo Araújo devem ser julgadas irregulares, com a condenação ao pagamento solidário do débito apurado, bem como a aplicação individual de multa prevista no art. 57 da Lei 8.443/1992, para a qual eu proponho o valor de R$ 30.000,00 (trinta mil reais) . 
TCU, Sala das Sessões, em 10 de maio de 2022.
ANTONIO ANASTASIA 
Relator